ACORDAO-COMPLETO-2403315

ACÓRDÃO 5242/2020 ATA 13/2020 - PRIMEIRA CÂMARA

VISTOS, relatados e discutidos estes autos de recurso de reconsideração interposto pelo Sr. Gilmar Celestino dos Santos e pelo Sindicato dos Trabalhadores Rurais de Água Boa-MT contra o Acórdão 3585/2019-TCU-Primeira Câmara,
ACORDAM os Ministros do Tribunal de Contas da União, reunidos em sessão da Primeira Câmara, diante das razões expostas pelo Relator, em:
9.1. com fulcro no art. 33 da Lei 8.443/1992, conhecer do recurso de reconsideração para, no mérito, negar-lhe provimento;
9.2. dar ciência desta deliberação aos recorrentes e aos demais interessados.

Recurso de reconsideração interposto contra decisão que julgou irregulares as contas dos responsáveis, condenando-os ao pagamento do débito apurado, em decorrência de irregularidades no Convênio CRT/MT 32/2004, celebrado para a execução de serviços de Assistência Técnica Social e Ambiental à Reforma Agrária (Ates) em assentamentos rurais dos municípios de Água Boa-MT, Nova Nazaré-MT, Nova Xavantina-MT eQuerência-MT.

Primeira Câmara

Superintendência Regional do Incra No Estado de Mato Grosso.

3. Interessados/Responsáveis/Recorrentes:
3.1. Responsáveis: Gilmar Celestino dos Santos (XXX.229.561-XX); Ricardo Dias Batista (XXX.225.831-XX); Sindicato dos Trabalhadores Rurais de Água Boa (01.373.596/0001-38)
3.2. Recorrentes: Gilmar Celestino dos Santos (XXX.229.561-XX); Sindicato dos Trabalhadores Rurais de Água Boa (01.373.596/0001-38).

13.1. Ministros presentes: Walton Alencar Rodrigues (Presidente), Benjamin Zymler (Relator), Bruno Dantas e Vital do Rêgo.
13.2. Ministro-Substituto presente: Weder de Oliveira.

BENJAMIN ZYMLER

Ministro-Substituto Augusto Sherman Cavalcanti.

Adoto como parte do relatório a instrução elaborada no âmbito da Secretaria de Recursos (peça 119) , cuja proposta de encaminhamento contou com a anuência do diretor da unidade técnica (peça 120) , atuando com base na delegação de competência fixada pela Portaria-Serur 1/2019:
"1.	Trata-se de recurso de reconsideração interposto em conjunto por Gilmar Celestino dos Santos e Sindicato dos Trabalhadores Rurais de Água Boa (peças 102-108) contra o Acórdão 3585/2019-TCU-Primeira Câmara (peça 91) , da relatoria do Ministro Augusto Sherman.
1.1.	A deliberação recorrida apresenta o seguinte teor:
VISTOS, relatados e discutidos estes autos de tomada de contas especial instaurada pelo Instituto Nacional de Colonização e Reforma Agrária (Incra) em desfavor do Sindicato dos Trabalhadores Rurais de Água Boa-MT (STR) , bem como dos seus expresidentes, Srs. Ricardo Dias Batista (gestão 30/4/2003 a 29/4/2006) e Gilmar Celestino dos Santos (gestão 30/4/2006 a 30/4/2010) , em decorrência da não aprovação da prestação de contas do Convênio CRT/MT 32/2004, celebrado para a execução de serviços de Assistência Técnica Social e Ambiental à Reforma Agrária (Ates) em assentamentos rurais dos municípios de Água Boa-MT, Nova Nazaré-MT, Nova Xavantina-MT e Querência-MT,
ACORDAM os Ministros do Tribunal de Contas da União, reunidos em sessão de 1ª Câmara, ante as razões expostas pelo Relator, em:
9.1. rejeitar parcialmente as alegações de defesa apresentadas pelos Srs. Ricardo Dias Batista (CPF XXX.225.831-XX) e Gilmar Celestino dos Santos (CPF XXX.229.561-XX) , e integralmente as oferecidas pelo Sindicato dos Trabalhadores Rurais de Água Boa-MT (CNPF 01.373.596/0001-38) ;
9.2. julgar, com fundamento nos arts. 1º, inciso I, 16, inciso III, alínea "c" e §2º, 19, caput, e 23, inciso III, da Lei 8.443/92, irregulares as contas do Sr. Ricardo Dias Batista (CPF XXX.225.831-XX) , do Sr. Gilmar Celestino dos Santos (CPF XXX.229.561-XX) e do Sindicato dos Trabalhadores Rurais de Água Boa-MT (CNPF 01.373.596/0001-38) , e condená-los solidariamente ao pagamento das quantias a seguir discriminadas, com a fixação do prazo de quinze dias, a contar da notificação, para comprovarem, perante este Tribunal (art. 214, inciso III, alínea "a", do Regimento Interno) , o recolhimento da dívida aos cofres do Instituto Nacional de Colonização e Reforma Agrária - Incra, atualizada monetariamente e acrescida dos juros de mora, calculados a partir das respectivas datas, até a data do recolhimento, na forma prevista na legislação em vigor:
9.2.1. Irregularidade 1: inexecução parcial do objeto do Convênio CRT/MT 32/2004:
	Débitooriginal (R$) 
	Data daocorrência
	Responsáveis solidários

	216.603,27
	5/5/2006
	Ricardo Dias Batista e 
Sindicato dos Trabalhadores Rurais de Água Boa-MT

	147.007,70
	11/12/2006
	Gilmar Celestino dos Santos e 
Sindicato dos Trabalhadores Rurais de Água Boa-MT

9.2.2. Irregularidade 2: pagamento de despesa não amparada por comprovantes da sua aplicação no objeto conveniado:
	Débitooriginal (R$) 
	Data daocorrência
	Responsáveis solidários

	870,00
	20/10/2006
	Ricardo Dias Batista e 
Sindicato dos Trabalhadores Rurais de Água Boa-MT

9.2.3. Irregularidade 3: não devolução de saldo bancário da conta do Convênio CRT/MT 32/2004:
	Débitooriginal (R$) 
	Data daocorrência
	Responsáveis solidários

	3.429,42
	31/1/2007
	Gilmar Celestino dos Santos e 
Sindicato dos Trabalhadores Rurais de Água Boa-MT

9.3. autorizar, desde logo, nos termos do art. 28, inciso II, da Lei 8.443/92, a cobrança judicial das dívidas, caso não atendidas as notificações; e
9.4. com fundamento no art. 16, § 3º, da Lei 8.443/1992 c/c o art. 209, § 7º, do RI/TCU, remeter cópia desta deliberação à Procuradoria da República no Estado de Mato Grosso, para adoção das medidas que entender cabíveis.
HISTÓRICO
2.	Trata-se de Tomada de Contas Especial instaurada pelo Instituto Nacional de Colonização e Reforma Agrária (Incra) em desfavor do Sindicato dos Trabalhadores Rurais de Água Boa-MT (STR) , bem como dos seus ex-presidentes, Ricardo Dias Batista (gestão 30/4/2003 a 29/4/2006) e Gilmar Celestino dos Santos (gestão 30/4/2006 a 30/4/2010) , em decorrência da não aprovação da prestação de contas do Convênio CRT/MT 32/2004, celebrado para a execução de serviços de Assistência Técnica Social e Ambiental à Reforma Agrária (Ates) em assentamentos rurais dos municípios de Água Boa-MT, Nova Nazaré-MT, Nova Xavantina-MT e Querência-MT (peça 2, p. 119-129) .
2.1.	Para implementação do ajuste, vigente de 28/12/2004 a 12/8/2009, após prorrogações, foi prevista a aplicação de R$ 4.422.337,95, sendo R$ 132.670,14 referentes à contrapartida e R$  4.289.667,81 em recursos federais, para o atendimento, inicialmente, a 3.813 famílias, nos exercícios de 2004 a 2007.
2.2.	A meta foi reduzida, por meio do Segundo Termo Aditivo, de 27/11/2006, para 2.143 famílias (peça 5, p. 164-166) e o montante efetivamente repassado foi de R$ 1.756.892,22, nas seguintes datas: 28/3/2005 (R$ 357.472,32) , 11/11/2005 (R$ 595.787,20) e 4/12/2006 (R$ 803.632,70) .
2.3.	Relatório de Demandas Especiais de 8/8/2007, elaborado pela CGU em resposta a denúncia anônima, apontou, entre outras irregularidades, a realização de parcela mínima de objeto conveniado e a redução do número de técnicos de nível superior contratados pela Plantar Assessoria e Planejamento Ltda., empresa que prestou os serviços de assessoria técnica (peça 11, p. 53-55, e peça 9, p. 78-148) .
2.4.	Com amparo no referido trabalho, bem como em relatórios de fiscalização e parecer técnico emitidos pelo Incra-MT, a conclusão do relatório de TCE, de 24/2/2017, apontou dano ao erário no valor original de R$ 469.355,69 decorrente da inexecução parcial do objeto (atendimento de um número menor de famílias) , impugnação de despesas (contratação de um número menor de técnicos de nível superior) , despesas pagas indevidamente, despesas pagas com CPMF e não devolução do saldo do convênio.
2.5.	No âmbito desta Corte, a unidade técnica afastou a parcela do débito referente ao pagamento dos técnicos de nível médio e superior (R$ 91.922,12) , entendendo que a ocorrência já foi considerada na inexecução parcial, e promoveu a citação do STR, em solidariedade com os ex-presidentes, de acordo com os respectivos períodos de gestão (peças 16-18 e 48) .
2.6.	Prestadas as razões de justificativa (peças 25, 58, 63-79 e 83) a Unidade Técnica, em relação aos ora recorrentes, propôs rejeitá-las e a eles imputar débito, tendo o Parquet especializado anuído à citada proposta, com a ressalva de se excluir a parcela do débito relativa a taxas bancárias pagas com os recursos transferidos dada sua baixa materialidade (peças 86-89) .
2.7.	O Tribunal, acatando as propostas acima, proferiu o acórdão ora recorrido.
EXAME DE ADMISSIBILIDADE
3.	Reitera-se o exame preliminar de admissibilidade (peça 109) , ratificado à peça 111 pelo relator, Exmo. Ministro Benjamin Zymler, que concluiu pelo conhecimento do recurso, eis que preenchidos os requisitos processuais aplicáveis à espécie, suspendendo-se os efeitos dos itens 9.2, 9.2.1, 9.2.3 e 9.3 do Acórdão 3585/2019-TCU-Primeira Câmara, os estendendo para os demais devedores solidários.
EXAME TÉCNICO
4.	Delimitação do recurso
4.1.	Constitui objeto do recurso examinar as seguintes questões:
a) se há necessidade de citação da empresa contratada;
b) se houve ofensa aos princípios do contraditório e da ampla defesa;
c) se o órgão concedente deve ser responsabilizado; e
d) se houve enriquecimento ilícito dos recorrentes.
5.	Citação da contratada.
5.1.	Afirmam os recorrentes que a empresa contratada para execução dos serviços objeto do convênio deve ser chamada aos presentes autos, eis que todos os valores repassados pelo Incra foram a ela pagos e, também, pelo fato de a execução do convênio ter sido orientada e fiscalizada pela referida empresa.
5.2.	Ademais, argumentam que o contrato por ela firmado estipula ser sua responsabilidade os danos causados à contratante ou a terceiros no decorrer da sua vigência.
5.3.	Por fim, alegam que se as ações de ressarcimento ao erário são imprescritíveis, como afirmado por este Tribunal na fase processual anterior, não há razões para não se citar a empresa em razão do decurso de mais de dez anos da ocorrência dos fatos.
Análise
5.4.	Não assiste razão aos recorrentes. Ocorre que o instituto da solidariedade é uma faculdade do credor e não um direito do devedor, sendo entendimento desta Corte que o transcurso de mais de dez anos entre os fatos e a citação é fator prejudicial ao bom andamento dos presentes autos, não havendo razões para se acolher o pleito recursal.
6.	Contraditório e ampla defesa.
6.1.	Sustentam os recorrentes que a ausência de processo administrativo que lhe assegurasse o contraditório e a ampla defesa antes da instauração da presente tomada de contas especial é fato que impõe a nulidade dos presentes autos.
6.2.	Isso porque, segundo alegam, o processo de tomada de contas especial não faculta aos responsáveis a oitiva de testemunhas, o depoimento pessoal, a ausência de oportunidade de se rebater os documentos juntados aos autos e, dessa forma, não constitui processo administrativo regular.
6.3.	Citam a Súmula Vinculante n. 3 do Supremo Tribunal Federal para reforçar a necessidade de se estabelecer, nos processos de competência deste Tribunal, o contraditório e a ampla defesa, o que deveria ter sido observado no âmbito do Incra, onde deveriam os responsáveis exercerem tais direitos, pois, segundo entendimento dos recorrentes, esse seria o "verdadeiro processo administrativo".
Análise
6.4.	Não assiste razão aos recorrentes. O processo de tomada de contas especial constitui, obviamente, processo administrativo e, como não poderia deixar de ser, faculta aos responsáveis o exercício do contraditório e da ampla defesa, direito exercido pelos recorrentes no âmbito deste Tribunal.
6.5.	Na fase interna do processo de tomada de contas especial não há litígio ou acusação, mas apenas verificação de fatos e apuração de autoria. Constitui procedimento inquisitório de coleta de provas assemelhado ao inquérito policial, no qual não se tem uma relação processual constituída nem há prejuízo ao responsável. O estabelecimento do contraditório nessa fase não é obrigatório, pois há mero ato investigatório sem formalização de culpa. Como não existem partes nem antagonismos de interesse nessa fase, a ausência de citação ou de oportunidade de contradição dos documentos juntados não enseja nulidade.
6.6.	Dessa forma, não há nulidade a ser declarada.
7.	Responsabilidade do órgão concedente.
7.1.	Informam os recorrentes que o convênio foi firmado com o Incra para atendimento a 3.813 famílias e que, posteriormente, a empresa contratada para tal mister informou a existência de somente 2.143 famílias aos recorrentes e ao Incra. Dessa forma, alegam que não há qualquer indício de má-fé em suas condutas, pois o órgão repassador foi informado da execução parcial por eles próprios.
7.2.	Ademais, esclarecem que após fiscalização empreendida pelo Incra, do repasse dos recursos posteriormente liberados foram deduzidos aqueles pagos a maior anteriormente e que todas as etapas da execução do objeto conveniado eram precedidas de rigoroso controle por parte da autarquia federal por meio de vistorias in loco, acompanhando todo o trabalho desempenhado por parte da empresa contratada pelo Sindicato, além de autorizar os pagamentos a serem realizados pelo Sindicato.
7.3.	Dessa forma, entendem que "a total responsabilidade pela liberação das verbas e pelas irregularidades na execução do convênio era do Incra", afirmando que:
é forçoso reconhecer que a ocorrências das diversas irregularidades não foi na execução do objeto do convênio, mas sim, a forma de como foi proposto o objeto conveniado, sem a devida verificação in loco do número exato de famílias em condições de serem assistidas pela conveniada, considerando assim, a alta rotatividade de parceleiros assentados.
7.4.	Outrossim, afirmam que as irregularidades apuradas por esta Corte não se deram na execução do objeto conveniado, mas na forma como foi proposto tal objeto sem a devida observação do número correto das famílias que seriam atendidas, esclarecendo, ainda, que tal definição do número de famílias é anterior ao contrato firmado com a empresa Plantar Assessoria, afirmando que o que fora conveniado e contratado seria impossível de ser executado.
7.5.	Por fim, reafirmam que os valores pagos a maior antes de redefinição do número de famílias atendidas foi devidamente compensados nos pagamentos posteriores, conforme informação prestada pelo procurador do Incra e pelo Superintendente Regional da autarquia.
Análise
7.6.	Não é correta a alegação de que os valores pagos a maior no início da execução do contrato foram posteriormente compensados. Ocorre que os recursos repassados foram calculados considerando o parâmetro de R$ 375,00 por ano para cada família a ser atendida (peça 2, p. 53 e 99-101) . Com base nesse parâmetro, nos períodos considerados e na quantidade de famílias atendidas, o Incra apurou os valores executados pelo convenente.
7.7.	Em seguida, comparou os valores repassados e executados durante toda a vigência do convênio, revelando uma execução a menor da ordem de R$ 363.610,97, conforme exposto no quadro abaixo e extraído do documento acostado à peça 11, p. 89.
	Período
	Meses
	Famílias
	Executado
	Repassado
	Diferença

	Jun/2005 a abr/2006
	11
	2.143
	736.656,25
	953.259,52
	- 216.603,27

	Mai/2006 a ago/2006
	4
	2.143
	267.875,00
	-
	267.875,00

	Set/2006 a out/2006
	5
	2.143
	133.937,50
	-
	133.937,50

	Nov/2006 a abr/2008
	18
	453
	254.812,50
	803.632,70
	- 548.820,20

	Total
	35
	-
	1.393.281,25
	1.756.892,22
	- 363.610,97

7.8.	Dessa forma, e rechaçando a alegação de que as irregularidades apuradas nos presentes autos decorrem unicamente da forma como foi proposto o convênio, eis que os pagamentos realizados pelos recorrentes deveriam sempre atentar ao que fora efetivamente executado, a teor do que dispõe o art. 63 da Lei 4.320/1964, é inverídica a informação de que os valores pagos a maior foram compensados.
7.9.	Isso porque, a teor do que se verifica nas notas fiscais, cheques e comprovantes de depósito, foi repassado à Plantar Assessoria o montante de R$ 1.798.987,98 (peça 13, p. 9) .
7.10.	Quanto à alegada responsabilidade da entidade federal repassadora dos recursos, cabe esclarecer que consoante a Súmula 286 deste Tribunal a pessoa jurídica de direito privado destinatária de transferências voluntárias de recursos federais feitas com vistas à consecução de uma finalidade pública responde solidariamente com seus administradores pelos danos causados ao erário na aplicação desses recursos. Sobre esse assunto, e especificamente em relação a caso análogo ao ora analisado, é necessário consignar que esta Corte, mediante o Acórdão 2811/2010-TCU-Plenário, da relatoria do Ministro Weder de Oliveira, a respeito de irregularidades em contrato de repasse para a capacitação de agricultores familiares, decidiu pela responsabilização da entidade convenente.
8.	Enriquecimento ilícito.
8.1.	Afirmam os recorrentes que não restou comprovado nos presentes autos qualquer enriquecimento ilícito, mas ao contrário o Poder Judiciário declarou que não houve apropriação indevida de recursos públicos por parte dos responsáveis, trazendo trecho do documento judicial que indica não terem agido com dolo na gestão dos recursos ora tratados.
8.2.	Ademais, argumentam que, não havendo dolo ou dano ao erário, conforme apurado na ação judicial, não há que se falar em ato de improbidade administrativa, trazendo julgados do Superior Tribunal de Justiça sobre a não caracterização de ato improbo sem comprovado o ânimo do agente público.
Análise
8.3.	Novamente os recorrentes não trazem argumentos aptos a lhes beneficiar. Ocorre que a imputação de débito por este Tribunal independe da existência de ato doloso, ato de improbidade administrativa ou mesmo enriquecimento ilícito por parte do agente responsável pela gestão de recursos públicos federais.
8.4.	Ocorre que o dano ao erário apurado nos presentes autos, conforme consignado na fase processual anterior, pode decorrer de ato culposo dos recorrentes, quando assim se manifestou a Unidade Técnica em instrução transcrita no Relatório que fundamenta a deliberação recorrida (peça 93) :
57. O art. 12, da Lei 8.443/1992, prevê que reconhecida pelo Tribunal a boa-fé, a liquidação tempestiva do débito atualizado monetariamente sanará o processo, se não houver sido observada outra irregularidade nas contas. Como se constata, a ocorrência do boa-fé por parte do causador do dano, por si só, não afasta a imputação do débito. Isso porque é possível que, mesmo não agindo com más intenções, o agente, por negligência ou imprudência, tenha causado dano ao erário.
8.5.	Dessa forma, independentemente do que restou decidido no âmbito da ação cível que tramitou no Poder Judiciário, os recorrentes podem e, em razão da não comprovação da boa e regular aplicação dos recursos a eles confiados, foram condenados a ressarcir os cofres do Incra.
CONCLUSÃO
9.	Da análise anterior conclui-se que:
a) não é necessária, para a validade do processo de tomada de contas especial, a citação de todos os possíveis devedores solidários, eis que o chamamento aos autos dos devedores solidários se trata de faculdade do credor e não de direto do devedor;
b) os princípios do contraditório e da ampla defesa foram devidamente observados;
c) a responsabilidade pelos valores irregularmente pagos à empresa contratada, sem a devida contraprestação dos serviços, é responsabilidade dos recorrentes; e
d) o enriquecimento ilícito dos recorrentes não é condição para a imputação de débito.
9.1.	Dessa forma, deve ser negado provimento ao recurso.
PROPOSTA DE ENCAMINHAMENTO
10.	Ante o exposto, submete-se à consideração superior a presente análise do recurso de reconsideração interposto conjuntamente por Gilmar Celestino dos Santos e Sindicato dos Trabalhadores Rurais de Água Boa contra o Acórdão 3585/2019-TCU-Primeira Câmara, propondo-se, com fundamento nos arts. 32, inciso I, e 33, da Lei 8.443/1992:
a) conhecer do recurso e, no mérito, negar-lhe provimento;
b)  comunicar o teor da decisão que vier a ser proferida aos recorrentes e aos demais interessados."
2.	O representante do Ministério Público, ao manifestar sua concordância com a proposta da unidade técnica, teceu as seguintes considerações (peça 121) :
" (...) 
3. A Serur analisou os argumentos apresentados e propõe, em pareceres uniformes, negar provimento ao recurso, posicionamento com o qual manifesto-me de acordo.
4. No que se refere aos argumentos relativos ao contraditório e à ampla defesa na fase interna da TCE, bem como à absolvição no processo em trâmite na Justiça Federal, já haviam sido objeto de análise por este Tribunal na fase de apresentação de alegações de defesa, dispensando, portanto, maiores considerações.
5. Embora os recorrentes busquem utilizar-se da redução do número de famílias atendidas como razão para afastar o débito, verifica-se não ser possível acolher tal linha argumentativa, visto que o cálculo do dano já levou em consideração a alteração no quantitativo de beneficiários, conforme tabela reproduzida na instrução da Serur.
6. No que se refere à tentativa dos responsáveis de se esquivarem da responsabilidade pela execução do objeto, atribuindo-a exclusivamente à empresa contratada, vale rememorar, como destaquei em meu parecer anterior, que o sindicato e seu dirigente, enquanto signatários da avença, tinham a responsabilidade de acompanhar a execução dos objetivos pactuados.
7. Assim, a argumentação dos recorrentes não merece acolhida, pois o sindicato, na qualidade de convenente, e o Sr. Gilmar Celestino dos Santos, enquanto gestor dos recursos públicos repassados, deveriam averiguar com mais cautela os serviços prestados pela Plantar Assessoria e Planejamento Ltda., antes de efetuar dispêndios em favor da empresa.
8. Diante do exposto, este membro do Ministério Público de Contas manifesta concordância com a proposta de negar provimento ao recurso."
É o relatório.

8.1. Sebastião Carlos Toledo (13.217/OAB-MT), representando Ricardo Dias Batista.  
8.2. Selso Lopes de Carvalho (3556-B/OAB-MT), representando Gilmar Celestino dos Santos e Sindicato dos Trabalhadores Rurais de Água Boa.

Procurador Sergio Ricardo Costa Caribé.

TOMADA DE CONTAS ESPECIAL. CONVÊNIO. SERVIÇOS DE ASSISTÊNCIA TÉCNICA SOCIAL E AMBIENTAL À REFORMA AGRÁRIA (ATES) EM ASSENTAMENTOS RURAIS. INEXECUÇÃO PARCIAL. DESPESAS INDEVIDAS. NÃO DEVOLUÇÃO DO SALDO. CITAÇÃO SOLIDÁRIA DO SINDICATO DOS TRABALHADORES RURAIS DE ÁGUA BOA-MT (STR) E DOS SEUS DIRIGENTES. ALEGAÇÕES DE DEFESA INSUFICIENTES PARA AFASTAR INTEGRALMENTE AS FALHAS. CONTAS IRREGULARES. DÉBITO SOLIDÁRIO. PRESCRIÇÃO DA PRETENSÃO PUNITIVA. RECURSO DE RECONSIDERAÇÃO. CONHECIMENTO. NÃO PROVIMENTO. CIÊNCIA.

TOMADA DE CONTAS ESPECIAL (TCE)

Secretaria de Recursos (SERUR); Secretaria de Controle Externo de Tomada de Contas Especial (SecexTCE).

Cuidam os autos de tomada de contas especial instaurada pelo Instituto Nacional de Colonização e Reforma Agrária (Incra) em decorrência da não aprovação da prestação de contas do Convênio CRT/MT 32/2004, celebrado com o Sindicato dos Trabalhadores Rurais de Água Boa-MT (STR) para a execução de serviços de Assistência Técnica Social e Ambiental à Reforma Agrária (Ates) em assentamentos rurais dos municípios de Água Boa-MT, Nova Nazaré-MT, Nova Xavantina-MT e Querência-MT.
2.	Inicialmente foi previsto o montante de R$ 4.422.337,95, sendo R$ 132.670,14 referentes à contrapartida e R$ 4.289.667,81 em recursos federais, para implementação do ajuste, que vigeu de 28/12/2004 a 12/8/2009. A previsão inicial era de atendimento a 3.813 famílias, nos exercícios de 2004 a 2007. Posteriormente, por meio do Segundo Termo Aditivo, a meta foi reduzida para atender 2.143 famílias e o montante efetivamente repassado foi de R$ 1.756.892,22, nas seguintes datas: 28/3/2005 (R$ 357.472,32) , 11/11/2005 (R$ 595.787,20) e 4/12/2006 (R$ 803.632,70) .
3.	Por meio do Acórdão 3585/2019-TCU-Primeira Câmara, este Tribunal julgou irregulares as contas do Sindicato dos Trabalhadores Rurais de Água Boa-MT e de seus ex-presidentes, Sr. Ricardo Dias Batista e Sr. Gilmar Celestino dos Santos, e condenou-os ao pagamento do débito apurado.
4.	O dano ao erário decorreu da inexecução parcial do objeto (atendimento de um número menor de famílias) , de despesas pagas indevidamente e da não devolução do saldo do convênio.
II
5.	Nesta oportunidade, aprecio recurso de reconsideração interposto conjuntamente pelo Sr. Gilmar Celestino dos Santos e pelo Sindicato dos Trabalhadores Rurais de Água Boa-MT contra a mencionada deliberação.
6.	Em síntese, os recorrentes alegam que (i) a empresa contratada para execução dos serviços deveria ser chamada aos autos, dado que todos os valores repassados pelo Incra teriam a ela sido destinados; (ii) a ausência de processo administrativo antes da instauração desta tomada de contas especial implicaria a nulidade dos presentes autos; (iii) as irregularidades apontadas por este Tribunal seriam decorrentes da forma como foi proposto o objeto do convênio, sem a observância do número correto de famílias a serem atendidas; e (iv) o Poder Judiciário teria reconhecido que não houve apropriação indevida de recursos públicos por parte dos responsáveis.
III
7.	Após o exame das razões recursais, a Secretaria de Recursos, com a anuência do representante do Ministério Público, propõe conhecer do recurso de reconsideração para, no mérito, negar-lhe provimento.
IV
8.	Feito esse breve relato, passo a decidir.
9.	Acolho os pareceres precedentes e adoto seus fundamentos como razões de decidir, sem prejuízo das considerações que faço a seguir.
10.	Como ressaltou a Serur, o instituto da solidariedade é uma faculdade do credor e não um direito do devedor. Nesse sentido, a alegação dos recorrentes não merece prosperar. Tampouco socorre os recorrentes o fato de constar no ajuste firmado com a contratada cláusula que atribui a esta a responsabilidade por danos causados à contratante ou a outrem no decorrer da sua vigência. Como é cediço, o ajuste vale para as partes e não pode ser imposto a terceiros.
11.	A alegação de nulidade ante uma eventual ausência de processo administrativo antes da instauração da tomada de contas especial não merece prosperar. Conforme esclareceu a unidade técnica, o "processo de tomada de contas especial constitui, obviamente, processo administrativo e, como não poderia deixar de ser, faculta aos responsáveis o exercício do contraditório e da ampla defesa, direito exercido pelos recorrentes no âmbito deste Tribunal". Em assim sendo, ausente prejuízo ao contraditório e à ampla defesa dos recorrentes, observo que não há a nulidade suscitada.
12.	Também não merece ser acolhida a alegação de que as irregularidades apontadas decorreriam da forma como foi proposto o objeto do convênio, sem a observância do número correto de famílias a serem atendidas.
13.	Os recursos repassados foram calculados com base no valor de R$ 375,00 por ano para cada família a ser atendida (peça 2, p. 53 e 99-101) . Considerando esse parâmetro, o que se constata é que os recorrentes não observaram o que dispõe o art. 63 da Lei 4.320/1964, que trata da liquidação de despesa, e realizaram pagamentos em montante superior ao que caberia à contratada, conforme os serviços que foram efetivamente realizados, como demonstra a tabela reproduzida a seguir:
	Período
	Famílias
	Meses
	Executado
	Repassado
	Diferença

	Jun/2005 a abr/2006
	2.143
	11
	736.656,25
	953.259,52
	- 216.603,27

	Mai/2006 a ago/2006
	2.143
	4
	267.875,00
	-
	267.875,00

	Set/2006 a out/2006
	2.143
	5
	133.937,50
	-
	133.937,50

	Nov/2006 a abr/2008
	453
	18
	254.812,50
	803.632,70
	- 548.820,20

	Total
	-
	35
	1.393.281,25
	1.756.892,22
	- 363.610,97

14.	Por fim, a alegação de que o Poder Judiciário teria reconhecido que não houve apropriação indevida de recursos públicos por parte dos responsáveis também não socorre os recorrentes. Conforme consignou a Serur, "a imputação de débito por este Tribunal independe da existência de ato doloso, ato de improbidade administrativa ou mesmo enriquecimento ilícito por parte do agente responsável pela gestão de recursos públicos federais". Assim, no âmbito desta Corte, os responsáveis foram condenados a ressarcir os cofres do Incra em razão da não comprovação da boa e regular aplicação dos recursos públicos, o que independe da constatação por parte do Poder Judiciário da ocorrência da apropriação indevida desses valores ou da presença de conduta dolosa.
15.	Dessa forma, considerando que as razões recursais não se mostram suficientes para afastar os fundamentos da decisão recorrida, entendo que o recurso deva ser conhecido para, no mérito, ser-lhe negado provimento.
	Ante o exposto, em linha com os pareceres precedentes, voto no sentido de que o Tribunal adote o acórdão que ora submeto à deliberação deste Colegiado.
TCU, Sala das Sessões Ministro Luciano Brandão Alves de Souza, em 5 de maio de 2020.
BENJAMIN ZYMLER 
Relator